【裁判字號】    98,訴,2532
【裁判日期】    990106
【裁判案由】    債務人異議之訴
【裁判全文】
臺灣板橋地方法院民事判決              98年度訴字第2532號
原      告  乙○○
被      告  永豐商業銀行股份有限公司
法定代理人  丙○○
訴訟代理人  甲○○
上列當事人間請求債務人異議之訴事件，經本院於民國98年12月
16日言詞辯論終結，判決如下：
    主  文
本院九十八年度司執第七○九八六號清償債務強制執行事件，被
告所據之執行名義「臺灣臺北地方法院八十三年度訴字第二七七
號民事確定判決」，除如附表貳所示之利息、違約金債權外，其
餘均不得對原告強制執行。
原告其餘之訴駁回。
訴訟費用由被告負擔。
    事實及理由
一、原告之主張：
  (一)被告於民國98年9 月15日持臺灣臺北地方法院83年2 月7 日
    核發之83年度訴字第277 號民事判決暨確定證明書為執行名
    義（下稱系爭執行名義），聲請對原告所有財產為強制執行
    。然查上開「臺北地方法院83年度訴字第277 號民事判決暨
    確定證明書」中所示之債權，係源自於原告所積欠被告之貸
    款；然有關消滅時效，依民法第125 條規定：請求權，因15
    年間不行使而消滅。但法律所定期間較短者，依其規定。就
    此而言，被告雖於83年2月7日取得「臺北地方法院83年度訴
    字第277 號民事判決暨確定證明書」，然依15年計算其於98
    年2 月6 日時效即已完成，被告遲至98年9 月15日始聲請對
    原告為之強制執行（即鈞院98年度司執第70986 號強制執行
    事件），其請求權已逾時效。又依民法第137條第3項規定：
    經確定判決或其他與確定判決有同一效力之執行名義所確定
    之請求權，其原有消滅時效期間不滿五年者，因中斷而重行
    起算之時效期間為5 年。依此而言，被告在83年間取得執行
    名義，至98年間聲請本件強制執行為止，顯已逾5 年期間，
    其請求權已罹於時效而消滅，該項執行行為，於法無據，本
    不生效力。
  (二)按執行名義成立後，如有消滅或妨礙債權人請求之事由發生
    ，債務人得於強制執行程序終結前，向執行法院對債權人提
    起異議之訴，強制執行法第14條第1 項前段定有明文。原告
    認民法第六章消滅時效應有本件之適用，時效消滅係因權利
    怠惰者，法律並不適合為長時間之保護，為避免壞社會事實
    之狀態；被告本件請求權顯已逾此期限，原告自得主張時效
    抗辯，並依民法144 條規定拒絕本件之清償責任，為此，爰
    依強制執行法第14條第1 項規定，提起債務人執行異議之訴
    ，並聲明求為判決：
  1.「臺灣板橋地方法院98年度司執第70986 號」強制執行事件
    ，所據之執行名義「臺北地方法院83年度訴字第277 號民事
    判決暨確定證明書」不得對原告強制執行。
  2.「臺灣板橋地方法院98年度司執第70986 號」所為之強制執
    行程序應予撤銷。
  3.訴訟費用由被告負擔。
二、被告之抗辯
  (一)系爭債權之請求權時效為15年，而非5 年：
    原告於82年3 月23日擔任訴外人騰興實業有限公司（下稱騰
    興公司）向被告借款之連帶保證人，因系爭債權為一般消費
    借貸之借款債權，其請求權時效並非民法所規定之其他2 年
    或5年之短期時效，仍應適用民法第125條規定而為15年，且
    因中斷而重行起算之時效期間仍為15年。
  (二)系爭債權已因被告發函向原告催告還款而中斷，自催告後重
    行起算之時效尚未逾15年：
    被告曾於85年9月7日對原告寄發存證信函催告還款，而原告
    於85年9 月9 日收到存證信函，依民法第129 條規定第1 項
    第1款規定，消滅時效因請求而中斷，雖依民法第130條規定
    ，應於請求後六個月內起訴，惟被告於請求前已於83年7月7
    日取得民事確定判決，因此自原告收到被告之存證信函後起
    算，迄今尚未逾15年，故原告之訴並無理由。
  (三)退步言之，縱被告之請求權已罹於時效，惟消滅時效完成，
    僅債務人取得拒絕履行之抗辯權，原本法律關係並不因而消
    滅，至債務人行使此項抗辯權時，債權人之請求權利始確定
    歸於消滅。
  (四)已發生之利息及違約金債權，皆為獨立之債權，其時效應與
    原本本金時效分別計算，縱被告所執之執行名義，對於本金
    、超過5 年以上之利息及超過15年以上之違約金部份已罹於
    時效，惟被告於98年9月9日聲請對原告強制執行，即生時效
    中斷之效力，故被告對於自93年9月9日起至98年11月26日止
    （原告拒絕給付意思表示送達前）已發生之利息債權，及自
    83年9月9日起至98年11月26日止已發生之違約金債權，被告
    應仍得對原告請求清償，被告之請求權並非不存在。爰聲明
    ：駁回原告之訴。
三、兩造不爭執之事項：
  (一)原告前為訴外人騰興公司之連帶保證人，被告於83年間對騰
    興公司及原告提起給付借款之訴，訴請清償如附表壹所示之
    本金、利息及違約金，獲有臺灣臺北地方法院83年度訴字第
    277 號全部勝訴之確定判決，並於83年7 月7 日判決確定。
  (二)被告自83年7月7日起即得行使上開確定判決所示之債權，除
    對被告於85年9月7日寄發存證信函催告請求清償債務外，遲
    至98年9月9日始向本院聲請執行被告之財產。
四、法院之判斷：
  (一)經查，臺灣臺北地方法院83年訴字第277 號民事判決，諭令
    本件原告應向被告清償如附表壹所示之本金、利息及違約金
    ，而上開判決業已於83年7月7日確定，並由被告執為本院98
    年度司執字第70986號強制執行事件之執行名義於執行中尚
    未終結等情，為兩造所不爭執，亦經本院依職權調取上開執
    行卷宗核閱屬實。
  (二)按請求權，因15年間不行使而消滅。但法律所定期間較短者
    ，依其規定；利息、紅利、租金、贍養費、退職金及其他1
    年或不及1年之定期給付債權，其各期給付請求權，因5年間
    不行使而消滅，民法第125條及第126條分別定有明文。又違
    約金之約定，為賠償給付遲延所生之損害，於債務人給付遲
    延時，債權人始得請求，既非定期給付之債務，與民法第12
    6條所規定之性質不同，其時效為15年而非5年，亦無民法第
    145 條第2 項規定之適用（最高法院98年台上字第911 號裁
    判要旨參照）。本件被告據以聲請強制執行之執行名義，係
    請求原告給付如附表壹所示之本金、利息及違約金，揆諸前
    揭規定，系爭執行名義如附表壹所示之本金及違約金債權之
    時效為15年，利息債權之時效為5年。
  (三)次按消滅時效，自請求權可行使時起算；消滅時效，因請求
    或起訴而中斷，民法第128條前段及第129條第1項第1、3 款
    分別定有明文。又按民法第129條第1項將「請求」與「起訴
    」併列為消滅時效之事由，可見涵義有所不同，前者係於訴
    訟外行使其權利之意思表示，後者則為提起民事訴訟以行使
    權利之行為（最高法院71年台上字第1788號判例意旨參照）
    。從而，民法第130 條所定時效因請求而中斷，若於請求後
    六個月內不起訴，視為不中斷者，此之所謂起訴，對於已取
    得執行名義之債務，係指依同法第129 條第2 項第5 款規定
    與起訴有同一效力之開始強制執行或聲請強制執行而言，而
    非指向法院提起訴訟。換言之，即對於已取得執行名義之債
    務，若於請求後6 個月內不開始強制執行，或不聲請強制執
    行，其時效即視為不中斷（最高法院67年台上字第434 號判
    例意旨參照）。本件被告已於83年7月7日取得該執行名義，
    遲至98年9月9日始聲請強制執行，為被告所不爭執，依前開
    規定，對於已取得執行名義之債務，若於請求後6 個月內不
    開始強制執行，或不聲請強制執行，其時效即視為不中斷，
    是被告抗辯於85年間曾催告原告還款，時效因而中斷云云，
    洵不足採。
  (四)末按時效完成後，債務人得拒絕給付；執行名義成立後，如
    有消滅或妨礙債權人請求之事由發生，債務人得於強制執行
    程序終結前，向執行法院對債權人提起異議之訴，民法第14
    4 條第1 項及強制執行法第14條第1 項前段分別定有明文。
    又消滅時效完成，債務人僅取得為拒絕給付之抗辯權而已，
    其請求權並非當然消滅，原本債權已罹於時效，但於債務人
    為時效抗辯前，其利息及違約債權仍陸續發生，而已發生之
    利息及違約金並非民法第146 條所稱之從權利，其請求權與
    原本請求權各自獨立，消滅時效亦分別起算，原本請求權雖
    已罹於消滅時效，已發生之利息及違約金請求權並不因而隨
    同消滅（最高法院97年台上字第477 號裁判要旨參照）。查
    被告於98年9月9日始持系爭執行名義聲請強制執行，惟系爭
    執行名義之債權本金部分，已於98年7月7日罹於時效消滅，
    原告固得為拒絕給付抗辯，然關於本金債權請求權於原告為
    罹於時效消滅之抗辯前，並非當然消滅或受妨礙，則其債權
    利息及違約金因本金債權未消滅或未受妨礙前而仍得依約定
    獨立陸續發生，是被告請求如附表貳所示之利息、違約金債
    權，核屬有據。
  (五)綜上，被告所執臺灣臺北地方法院83年度訴字第277 號民事
    確定判決之執行名義，並聲請本院98年度司執第70986 號清
    償債務強制執行事件，除如附表貳所示之利息、違約金債權
    外，其餘均不得對原告強制執行，為有理由，應予准許；至
    原告超過上開請求部分，則為無理由，應予駁回。
五、綜上所述，原告依強制執行法第14條第1 項前段之規定，提
    起債務人異議之訴，請求判決被告不得持系爭執行名義就超
    過附表貳之財產強制執行，洵屬正當，應予准許。逾此部分
    之請求，則屬無據，應予駁回。至於執行程序之撤銷乃被告
    不准許執行後之當然結果，自無庸另為撤銷之諭知，原告訴
    請撤銷為無益之聲明，並此敘明。
六、本件事證已臻明確，兩造其餘主張及攻擊防禦方法，核與判
    決結果不生影響，爰不一一論述，附此敘明。
七、訴訟費用負擔之依據：民事訴訟法第79條。
中    華    民    國    99    年    1     月    6     日
                  民事第一庭    法  官  黎文德
以上正本係照原本作成
如對本判決上訴，須於判決送達後20日內向本院提出上訴狀
中    華    民    國    99    年    1     月    6     日
                                書記官  趙彬
附表壹：（原確定判決執行名義所示之債權）
┌───────┬────────┬────┬─────────────────┐
│              │                │        │       違約金計算期間及利率       │
│  債權本金    │  利息計算期間  │  利率  ├────────┬────────┤
│（新臺幣元）  │                │（年息）│逾期在6 個月以內│逾期6個月以上按 │
│              │                │        │按原利率10%計   │原利率20%計     │
├───────┼────────┼────┼────────┼────────┤
│ 1,026,969元  │自82年10月24日起│12.500％│自82年11月24日起│自83年5月24日起 │
│              │至清償日止      │        │至83年5月23日止 │至清償日止      │
├───────┼────────┼────┼────────┼────────┤
│   780,000元  │自82年12月1日起 │12.500％│自82年12月31日起│自83年6月1日起至│
│              │至清償日止      │        │至83年5月30日止 │清償日止        │
├───────┼────────┼────┼────────┼────────┤
│ 1,350,000元  │自82年11月27日起│12.500％│自82年12月27日起│自83年6月27日起 │
│              │至清償日止      │        │至83年6月26日止 │至清償日止      │
├───────┼────────┼────┼────────┼────────┤
│ 合計         │                │        │                │                │
│ 3,156,969元  │                │        │                │                │
└───────┴────────┴────┴────────┴────────┘
附表貳：（被告尚未罹於時效而得予執行之債權）
┌──┬───────────┬───────────┐
│項次│  利   息             │    違   約   金      │
├──┼───────────┼───────────┤
│ 1  │以2,665,587元為本金， │以2,665,587元為本金， │
│    │自93年9月9日起至98年9 │自83年9月9日起至98年9 │
│    │月9日止，按年息百分之 │月9日止，按年息百分20 │
│    │12.5計算之利息。      │計算之違約金。        │
└──┴───────────┴───────────┘

司法院資訊處製作；財團法人民間司法改革基金會備份。
